【裁判字號】    98,重上,314
【裁判日期】    980908
【裁判案由】    確認界址
【裁判全文】
臺灣高等法院民事判決                 98年度重上字第314號
上  訴  人  甲○○
訴訟代理人  陳再賢律師
被 上訴 人  財政部國有財產局台灣北區辦事處
法定代理人  丙○○
訴訟代理人  乙○○
上列當事人間請求確定界址事件，上訴人對於中華民國98年 1月
16 日臺灣士林地方法院97年度訴字第769號第一審判決提起上訴
，經本院於98年 8月18日言詞辯論終結，判決如下：
    主      文
上訴駁回。
第二審訴訟費用由上訴人負擔。
    事實及理由
一、本件上訴人聲明求為判決：(一)原判決廢棄。(二)確定上訴人所
    有坐落臺北市○○區○○段2小段5地號土地（下稱系爭 5地
    號土地）與被上訴人所有坐落同所5之1地號土地（下稱系爭
    5之1地號土地）之界址，係在如原判決附圖所示ＡＢ連線（
    見本院卷第9頁）。
    被上訴人聲明求為判決：上訴駁回。
二、上訴人起訴主張：伊於民國（下同）78年間，在所有系爭 5
    地號土地上興建門牌號臺北市○○區○○路三段75巷 186巷
    113號房屋（下稱系爭房屋）， 同時於屋旁法定空地內搭建
    磚造鐵皮屋（下稱系爭鐵皮屋）連接主建物，嗣於78年間竣
    工，領有臺北市政府工務局78年使字第 315號使用執照。依
    上開使用執照所載，系爭 5地號土地內本有法定空地，面積
    1,280.4平方公尺， 伊搭建系爭鐵皮屋時，實無越界占用系
    爭5之1地號土地之必要。惟被上訴人前以系爭鐵皮屋無權占
    有其所有系爭5之1地號土地為由，起訴請求伊拆屋還地，經
    原審法院以93年度訴字第1363號返還土地事件（下稱前事件
    ）受理並囑託臺北市中山地政事務所測量時，竟將系爭 2筆
    土地之經界即如原判決圖所示ＡＢ連線，誤指係在如原判決
    附圖所示ＭＮ連線，致誤認伊越界占用系爭5之1地號土地，
    面積367平方公尺，並使伊原有法定空地面積1,280.4平方公
    尺憑空消失等情，爰求為確定系爭 5地號土地與系爭5之1地
    號土地之界址，係在如原判決附圖所示ＡＢ連線（見本院卷
    第9頁）。
    被上訴人則以：上訴人起訴請求確定系爭 5地號土地與系爭
    5之1地號土地之界址，仍屬前事件之訴訟標的，而為該事件
    確定判決效力所及，是上訴人本件起訴為不合法，應予駁回
    ；又系爭 5地號土地與系爭5之1地號土地之界址，應係在如
    原判決附圖所示ＭＮ連線等語，資為抗辯。
三、按訴訟標的於確定之終局判決中經裁判者，依民事訴訟法第
    400條第1項規定，當事人固不得就該法律關係更行起訴，惟
    此係指確定終局判決所裁判之訴訟標的，與更行起訴之法律
    關係相同者而言，若更行起訴之法律關係，與確定判決所裁
    判之訴訟標的，僅有因果關係，則二者並非相同，即無該條
    項之適用（最高法院51年台上字第2038號判例參照）。經查
    ，兩造間前事件之訴訟標的，乃被上訴人就其所有系爭5之1
    地號土地所得行使之物上請求權（見本院卷13至29頁），與
    本件上訴人請求確定系爭 5地號土地與系爭5之1地號土地經
    界之訴訟標的不同，雖後者之確定，可能影響前者權利行使
    之範圍，仍不得指係同一事件，或逕認本件已為前事件確定
    判決效力所及，合先敘明。
四、次按所謂因定不動產界線之訴訟，係指不動產之經界不明，
    或就經界有爭執，而求定其界線所在之訴訟而言，性質上屬
    於形成之訴。原告提起此訴訟時，祇須聲明請求定其界線之
    所在即可，無須主張特定之界線。縱原告有主張一定之界線
    而不能證明，法院仍不能以此駁回其訴。亦即法院可不受兩
    造當事人主張之拘束，得本於調查之結果，定雙方不動產之
    經界（最高法院90年度台上字第 868號判決參照）。本件上
    訴人雖主張系爭 5地號土地與系爭5之1地號土地之界址，係
    在如原判決附圖所示ＡＢ連線云云。惟查：
    (一)原審囑託臺北市政府地政處土地開發總隊鑑定系爭 5地號
      土地與系爭5之1地號土地之界址，經該總隊作成如原判決
      附圖所示之鑑定圖，並說明如下：「(一)黑色實線（即ＭＮ
      連線）係地籍圖經界線。…(三)黃色區塊係…部分鐵皮屋Ｃ
      １ＤＧＥ１點所圍位置。(四)原告（即上訴人）指界Ａ、Ｂ
      兩點延伸至地籍線之交點連線位置（圖示紅色線段位置）
      與 5、5之1地號土地相鄰地籍線ＭＮ間所圍區域，面積為
      588.23平方公尺」，有該總隊97年11月11日北市地發三字
      第0973117 5500號復函所附鑑定書可稽（見原審卷92至94
      頁），即系爭 5地號土地與系爭5之1地號土地之界址應係
      在如原判決附圖所示ＭＮ連線，並非上訴人所主張ＡＢ連
      線及延伸線。嗣復經本院函請臺北市政府地政處土地開發
      總隊查明：「系爭 5地號、5之1地號土地之界址如係原判
      決附圖所示ＭＮ連線，則該 2筆土地之實測面積各為若干
      」，亦據查復：「有關本案鑑定圖上所示Ｍ─Ｎ連線係本
      市○○段○○段 5、5之1地號土地間之地籍經界線。依登
      記資料記載東湖段二小段5地號土地登記面積為2,134平方
      公尺，5之1地號土地登記面積為7,570平方公尺， 『另經
      檢測結果，實地現場與地籍相符』」，有該總隊98年 4月
      16日北市地發三字第 09830597000號復函足按（見本院98
      年度重上字第 128號卷29頁），益見原判決附圖所示ＭＮ
      連線，確為系爭 5地號土地與系爭5之1地號土地之界址無
      訛。
    (二)雖依臺北市政府工務局78年使字第 315號使用執照所載，
      系爭房屋之法定空地面積為 1,280.4平方公尺（見原審調
      字卷18頁），上訴人並主張如原判決附圖所示Ａ、Ｂ兩點
      延伸至地籍線之交點連線與系爭 5地號、5之1地號土地相
      鄰地籍線ＭＮ間所圍區域588.23平方公尺即為上開法定空
      地面積之一部云云。惟經原審調取上開使用執照所附竣工
      圖（見原審卷證物袋內）核閱結果，竣工圖Ａ1-1之7棟建
      物南側建築線，已緊鄰系爭 5地號、5之1地號之經界線，
      上訴人如於系爭房屋南側加蓋鐵皮屋，勢必逾越該經界線
      。而上開使用執照所指法定空地（即竣工圖原圖綠色部分
      ）1,280.4平方公尺， 係位於建物之東西兩側；對照竣工
      圖Ａ2-1， 空地位置實為系爭房屋東西側栽植蜈蚣草之前
      、後院，非如上訴人所指系爭房屋南側加蓋系爭鐵皮屋之
      位置。是上訴人據此質疑上開鑑定經界之正確性，殊不足
      取。至上訴人另主張系爭鐵皮屋於系爭房屋興建完成時即
      已存在，其後未再擴建乙節，則與系爭 5地號、5之1地號
      土地界址之確定無涉，上訴人執此否認如原判決附圖ＭＮ
      連線並非上開2筆土地之界址，亦非可取。
五、綜上所述，上訴人請求確定系爭 5地號土地與系爭5之1地號
    土地之界址，雖非如上訴人所主張係在如原判決附圖所示Ａ
    Ｂ連線，惟法院仍應本於上開調查結果，確定上開 2筆土地
    之界址應係在如原判決附圖所示ＭＮ連線。從而原判決確定
    系爭 5地號土地與系爭5之1地號土地之界址，係在如原判決
    附圖所示ＭＮ連線，並無不合。上訴論旨仍執前詞指摘原判
    決不當，求予廢棄改判，為無理由，應予駁回。
六、至兩造其餘之攻擊或防禦方法及未經援用之證據，經本院斟
    酌後，認為均不足以影響本判決之結果，自無逐一詳予論駁
    之必要，併此敘明。
七、據上論結，本件上訴為無理由，依民事訴訟法第449條第1項
    、第78條，判決如主文。
中    華    民    國    98    年    9     月    8     日
                    民事第六庭
                        審判長法  官 林鄉誠
                              法  官 許紋華
                              法  官 梁玉芬
正本係照原本作成。
如不服本判決，應於收受送達後20日內向本院提出上訴書狀，其
未表明上訴理由者，應於提出上訴後20日內向本院補提理由書狀
（均須按他造當事人之人數附繕本）上訴時應提出委任律師或具
有律師資格之人之委任狀；委任有律師資格者，另應附具律師資
格證書及釋明委任人與受任人有民事訴訟法第466條之1第1項但
書或第2項（詳附註）所定關係之釋明文書影本。
中    華    民    國    98    年    9     月    9     日
                              書記官 常淑慧
附註：
民事訴訟法第466條之1（第1項、第2項）：
對於第二審判決上訴，上訴人應委任律師為訴訟代理人。但上訴
人或其他法定代理人具有律師資格者，不在此限。
上訴人之配偶、三親等內之血親、二親等內之姻親，或上訴人為
法人、中央或地方機關時，其所屬專任人員具有律師資格並經法
院認為適當者，亦得為第三審訴訟代理人。

司法院資訊處製作；財團法人民間司法改革基金會備份。
